臺灣基隆地方法院民事判決　　　　　　　100年度訴字第151號
原　　　告　張志傑
　　　　　　張淵鑫
　　　　　　張月霞
　　　　　　張月容
　　　　　　張月娟
　　　　　　張聰德
　　　　　　張聰明
　　　　　　張添財
　　　　　　張軒銘
　　　　　　張芳瑜
　　　　　　張麗芬
　　　　　　張淑菁
　　　　　　詹氏有限公司
上　一　人
法定代理人　張瑋鑫
共　　　同
訴訟代理人　王嘉寧律師
被　　　告　臺灣銀行股份有限公司
法定代理人　張明道
訴訟代理人　陳楨芳
複　代理人　李俊雄
　　　　　　楊梨哪
　　　　　　謝秉原律師
上列當事人間第三人異議之訴事件，本院於民國100年9月13日言
詞辯論終結，判決如下：
    主  文
原告之訴駁回。
訴訟費用新臺幣壹萬柒仟佰拾伍元由原告負擔。
    事實及理由
壹、程序方面：
一、按「原告於判決確定前，得撤回訴之全部或一部。但被告已
    為本案之言詞辯論者，應得其同意。」 民事訴訟法第262條
    第1 項定有明文。本件原告於言詞辯論結後，宣示判決前之
    民國100年9月26日傳真具狀撤回起訴，雖有民事撤回起訴狀
    可稽，惟被告已為本案之言詞辯論，依前開規定，自應徵得
    被告之同意。但前開撤回狀於100年9月27日宣示判決前通知
    被告後，被告已明示表達其不同意撤回之意（詳本院公務電
    話紀錄），是前此因原告起訴而生之訴訟繫屬，尚不因其撤
    回而歸消滅，先予敘明。
二、原告經合法通知，未於最後言詞辯論期日到場，核無民事訴
    訟法第386條各款所列情形，爰依同法第385條第1 項前段規
    定，准被告之聲請，由其一造辯論而為判決。
貳、實體方面：
一、原告起訴主張：
  (一)訴外人張瑋鑫積欠被告新臺幣（下同）1,250萬2,011元未清
    償，被告前持本院82年促字第116 號支付命令為執行名義，
    向本院民事執行處聲請對訴外人張瑋鑫名下坐落基隆市○○
    區○○段第615地號及1263 地號土地（下稱系爭土地），權
    利範圍1／4，及對第三人來來超商股份有限公司（下稱來來
    超商）之租金債權為強制執行，分別經本院民事執行處以99
    年度司執字第23401 號及囑託臺灣臺北地方法院（下稱臺北
    地院）以100年度執助字第60號執行在案。
  (二)系爭土地於民國60、70年間為原告祖父張大戇所有，其本欲
    將系爭土地平均分配予4名兒子，卻因當時土地法第30 條之
    限制，僅得先移轉登記予具自耕農身分之二兒子張金土，待
    89年間該條文刪除後，張金土卻拒絕將系爭土地平均等分移
    轉登記予其餘3 兄弟（因已分別成家故為3房），故於99年8
    月12日由3房各派1名代表即大房張瑋鑫、三房張添財、四房
    張軒銘，與張金土於基隆市中正區調解委員會成立調解，協
    議將系爭土地由4 房平均共有，並委由訴外人張瑋鑫辦理移
    轉登記事宜，此有基隆市中正區調解委員會99年度民調字第
    12號調解書內容可證，並經本院以99年度核字第511 號核定
    在案，故登記在訴外人張瑋鑫名下之系爭土地應有部分1/4
    ，僅係借名登記，實係同為大房之原告張志傑、張淵鑫、張
    月霞、張月容、張月娟與訴外人張瑋鑫等人所共有，從而，
    訴外人張瑋鑫對於系爭土地之應有部分應為1/24，本件強制
    執行系爭土地超過應有部分1/24之部分，應予撤銷。
  (三)訴外人張瑋鑫對第三人來來超商之租金債權，實際租賃關係
    存在於來來超商與原告張志傑、張聰明、張聰德、張添財、
    張軒銘、張芳瑜、張麗芬、張淑菁及詹氏有限公司等人間，
    訴外人張瑋鑫並無收取權。因該租賃標的即門牌號碼基隆市
    ○○路327 號房屋（未辦理保存登記，下稱系爭租賃房屋）
    之坐落基地即基隆市○○區○○段479、479-1、479-2、479
    -3地號土地，係原告祖父張大戇所遺留，由原告張志傑、張
    聰明、張聰德、張添財、張軒銘、張芳瑜、張麗芬、張淑菁
    詹氏有公司所共有；又原告張志傑等人基於撫養長輩之意，
    將來來超商之每月租金收益均分4 等分，分別匯入父母親即
    張陳樹梅、張王月麗、張楊月鶴、張金土之帳戶，故訴外人
    張瑋鑫僅係受原告張志傑等人委託與來來超商簽立租賃契約
    並辦理報稅事宜。
  (四)被告所持之執行名義即本院82年促字第116號支付命令於82
    年間並未合法送達債務人即訴外人張瑋鑫，蓋訴外人張瑋鑫
    迄今從未實際居住設籍地即基隆市○○區○○路327 號，該
    支付命令之送達縱由當時居住該址之訴外人張瑋鑫之親友所
    收受，然仍非訴外人張瑋鑫之同居人，該送達自非屬合法，
    故本件強制執行應無執行名義。
  (五)從而，爰依強制執行法第15條提起第三人異議之訴，並聲明
    ：(1)本院99年度司執字第23401 號強制執行事件，就系爭土
    地之應有部分於超過1/24之執行程序應予撤銷。(2)本院99年
    度司執字第23401號囑託臺灣臺北地方法院100年度執助字第
    60號強制執行事件，就第三人來來超商股份有限公司之租賃
    債權移轉命令應予撤銷。
二、被告則聲明請求判決駁回原告之訴，並答辯略以：
  (一)依最高法院44年度台上字第721號、68年度台上字第3190 號
    判例意旨，縱認系爭土地係原告張志傑、張淵鑫、張月霞、
    張月容、張月娟等人借名登記於訴外人張瑋鑫名下之事實屬
    實，然原告亦僅得享有請求執行債務人返還所有權之債權而
    已，訴外人張瑋鑫既為系爭土地之所有權人，原告即無足以
    排除強制執行之權利。又原告雖提出基隆市中正區調解委員
    會99年度民調字第12號調解書為證，然該調解書之內容僅為
    確定原告家族之分產協議，並未提及訴外人張瑋鑫與原告張
    志傑等5 人就系爭土地之內部權利義務關係為借名登記，依
    該調解內容原告張志傑等5 人僅得於終止與訴外人張瑋鑫之
    委任關係後，請求返還委任關係持有物之債權。系爭土地之
    應有部分1/4登記為訴外人張瑋鑫所有，此有土地登記謄本
    為證，依土地法第43條之規定，該登記即具有絕對之效力，
    原告張志傑等5 人於辦妥系爭土地之移轉登記前，仍非系爭
    土地之所有權人，原告提起本件訴訟與強制執行法第15條之
    第三人異議之訴之法定要件不合，為無理由。
  (二)依最高法院63年度台上字第1966號判例意旨，移轉命令一經
    送達，原執行程序即已終結，是本院民事執行處以99年度司
    執字第23401號囑託臺北地院以100年度執助字第60號執行案
    件，執行訴外人張瑋鑫對第三人來來超商租金債權，經臺北
    地院於100年1月26日核發北院木100司執助申字第620號移轉
    命令，是債權人對第三人來來超商之強制執行程序即已終結
    ，原告提起本件訴訟與法未合。倘認本件執行程序尚未終結
    ，原告雖主張系爭租賃房屋為原告張志傑、張聰明、張聰德
    、張添財、張軒銘、張芳瑜、張麗芬、張淑菁及詹氏有限公
    司等人所共有，彼等為實際收取租金者，然系爭租賃房屋為
    未經保存登記之建物，應由原始建造人取得所有，並僅生事
    實上之處分權之讓與，原告就系爭租賃房屋之原始興建及彼
    等之繼承取得均未舉證，已有未妥，且縱原告張志傑等人依
    繼承法律關係取得間接占有人或實際出租人之地位，依最高
    法院85年度台上字第1493號判決意旨，仍不得依強制執行法
    第15條排除被告強制執行之權利。
三、經查，原告主張被告於99年12月27日向本院民事執行處聲請
    強制執行訴外人張瑋鑫名下財產，經本院以99年度司執字第
    23401號於99年12月27日查封系爭土地之權利範圍1/4，並囑
    託臺北地院執行訴外人張瑋鑫對第三人來來超商承租門牌號
    碼基隆市○○路327 號之系爭租賃房屋之租金債權，經臺北
    地院於100年1月26日核發北院木100司執助申字第620號之移
    轉命令。另訴外人張瑋鑫於99年8月12 日與原告張添財、張
    軒銘、張金土於基隆市中正區調解委員會成立調解，協議系
    爭土地以4 等分登記予訴外人張瑋鑫與原告張添財、張軒銘
    及張金土等事實，業據原告提出基隆市中正區調解委員會99
    年民調字第12號調解書、租賃契約書、本院民事執行處99年
    12月30日基院義99司執誠字第23401 號查封登記函、臺灣臺
    北地方法院100年1月26日北院木100司執助申字第60 號執行
    命令、基隆市中正區調解委員會99年民調字第12號調解書、
    土地登記第二類謄本等件為證，且為被告所不爭執，堪信為
    真實。
四、按第三人就執行標的物有足以排除強制執行之權利者，得於
    強制執行程序終結前，向執行法院對債權人提起異議之訴。
    強制執行法第15條前段定有明文。第三人異議之訴以排除執
    行標的物之強制執行為目的，故所謂強制執行程序終結，係
    指對於執行標的物之強制執行程序終結而言，對於執行標的
    物之強制執行程序，須進行至執行名義所載債權之全部或一
    部，因對於執行標的物之強制執行達其目的時始為終結（最
    高法院65年度台上字第2920號判例意旨參照）。又新修正之
    強制執行法所增訂之第115條之1第2 項規定，乃係為解決實
    務上為數甚多之因扣押債務人薪資而視為不遲延案件，使之
    得未待債權人債權全部受償前即提前報結之權宜性修正。執
    行法院所發之移轉命令，仍須待將來薪資債權發生時，始生
    債權移轉之效力。依最高法院63年度第3 次民庭庭推總會議
    決議(六)認「將來之薪金請求權，可能因債務人之離職，或職
    位變動，或調整薪津，而影響其存在範圍，凡此種非確定之
    債權，均不適於發移轉命令，如執行法院已就此種債權發移
    轉命令，在該債權未確定受清償前，執行程序尚不能謂已終
    結。」，故執行法院縱可依新修正之強制執行法第115條之1
    第2 項規定為案件之報結，但執行程序尚未終結（司法院司
    法業務研究會第49期研究專輯第66則參照）。本件被告於99
    年12月27日向本院民事執行處聲請強制執行訴外人張瑋鑫名
    下財產，經本院以99年度司執字第23401號於99年12月27 日
    查封系爭土地權利範圍1／4，並囑託臺北地院執行訴外人張
    瑋鑫對第三人來來超商之租金債權，經臺北地院於100年1月
    26日核發北院木100司執助申字第60 號之移轉命令等情，業
    如上述，復據本院依職權調取上開執行卷宗，該土地業於10
    0年8月31日實施第1 次拍賣程序，無人應買，此有本院民事
    執行處100年7月18日基院義99司執誠字第23401 號通知及拍
    賣不動產筆錄（第一次拍賣）在卷可稽，是被告債權尚未確
    定受償，揆諸上開最高法院判例意旨及司法院法律見解，本
    件強制執行程序即尚未終結，原告提起第三人異議之訴，尚
    無不合，先予敘明。
五、次按當事人主張有利於己之事實者，就其事實負舉證責任，
    民事訴訟法第277 條定有明文，依民事訴訟舉證責任分配之
    原則，凡主張權利發生者，就該權利發生實體法上規定要件
    最低限度事實負舉證責任（最高法院48年台上字第887 號及
    58年度台上字第2392號判決意旨參照）。又第三人就執行標
    的物有足以排除強制執行之權利者，得於強制執行程序終結
    前，向執行法院對債權人提起異議之訴；如債務人亦否認其
    權利時，並得以債務人為被上訴人，強制執行法第15條固定
    有明文。惟此所謂就執行標的物有足以排除強制執行之權利
    者，係指對於執行標的物有所有權、典權、留置權、質權存
    在情形之一者而言。如執行標的之不動產仍登記於執行債務
    人名下，縱令該第三人與執行債務人間有借名登記或信託登
    記之情形，亦僅得依借名登記或信託登記關係，享有請求執
    行債務人返還該不動產所有權之債權，仍未取得該不動產之
    所有權，自無本於所有權對該執行程序提起第三人異議之訴
    之餘地（最高法院68年台上字第3190號判例及97年度台上字
    第637 號判決意旨參照）。本件原告既係主張系爭土地應有
    部分1/4 係借名登記於訴外人張瑋鑫名下，實係同為大房之
    原告張志傑、張淵鑫、張月霞、張月容、張月娟與訴外人張
    瑋鑫等6 人所共有，則原告對於借名登記乙節，即應負舉證
    責任，原告雖提出基隆市中正區調解委員會99年度民調字第
    12號調解書為證，然觀諸該調解書之內容，僅記載原告張金
    土同意將系爭土地按4 等分移轉登記予訴外人張瑋鑫、原告
    張添財及張軒銘等語，並無任何有關借名登記之記載，況經
    本院依職權向基隆市信義地政事務所函查系爭土地所有權移
    轉情形，系爭土地係於99年9月27 日以「買賣」為原因由原
    告張添財、張軒銘及訴外人張瑋鑫分別向訴外人張金土買受
    應有部分1/4，此有該地政事務所100年7月15 日基信地所一
    字第1000004464號函附系爭土地買賣契約書及土地登記謄本
    附卷可憑，益證原告主張系爭土地係借名登記與事實不符。
    縱認原告甘冒明知為不實之事項而使公務員登載不實之偽造
    文書罪責而執意主張實為借名登記，然揆諸上開最高法院判
    例意旨，系爭土地應有部分1/4 既係登記於訴外人即出名人
    張瑋鑫名下，出名人即訴外人張瑋鑫即為該土地之所有權人
    ，借名人即原告張志傑、張淵鑫、張月霞、張月容、張月娟
    僅得依借名登記關係，享有請求出名人即訴外人張瑋鑫返還
    該土地所有權之債權，彼等在未取得系爭土地之所有權前，
    尚不得本於所有權對本件執行程序提起第三人異議之訴。
六、又所謂保存登記即建物所有權第一次登記，未辦理建物第一
    次所有權登記以前，房屋所有權屬於出資興建之原始建築人
    。未經保存登記之不動產，無法依據登記名義判定其所有權
    之歸屬，故實務上常以稅籍資料作為判斷所有權歸屬之表徵
    。本件第三人來來超商所承租之系爭租賃房屋並未辦理保存
    登記，於查無原始起造人資料之情下，僅得依稅籍資料判定
    所有權誰屬，經本院依職權向基隆市稅務局信義分局函查系
    爭租賃房屋之最初房屋稅納稅義務人為張文喜，67年10月24
    日申請更正姓名為張顥霖，81年10月15日由訴外人張瑋鑫申
    報繼承，有該局100年7月11日基稅信二貳字第1000608438號
    函在卷足憑，是自81年10月15日起訴外人張瑋鑫即應「繼承
    」而為系爭租賃房屋之所有權人。
七、次按稱租賃者，謂當事人約定，一方以物租與他方使用收益
    ，他方支付租金之契約。民法第421 條定有明文。訴外人張
    瑋鑫自81年10月15日起既已為系爭租賃房屋之所有權人，業
    如上述，訴外人張瑋鑫基於系爭租賃房屋所有權人之地位，
    與第三人來來超商就系爭租賃房屋簽訂租賃契約，則基於債
    之相對性，該租賃契約之債權債務關係即僅存於訴外人張瑋
    鑫與第三人來來超商之間，至於租金之繳納方式為何，本於
    契約自由原則，自可由當事人自由約定，縱當事人約定將每
    月租金匯入當事人以外之指定他人帳戶，亦對於契約當事人
    之地位無何影響。是原告以第三人來來超商按月將租金均分
    成4 等分，分別匯入原告張志傑等人之父母親即張陳樹梅、
    張王月麗、張楊月鶴、張金土之帳戶為由，主張原告張志傑
    等人始為實際租金收取權人乙節，自不足採。
八、至原告另主張本院民事執行處99年度司執字第23401 號強制
    執行程序之執行名義即本院82年度促字第116 號支付命令，
    應未合法送達債務人張瑋鑫致尚未確定，故本件強制執行程
    序因無執行名義而失所附麗乙節，除本院民事執行處於100
    年8月9日已以基院義非強82年度促字第116 號通知書函知債
    務人張瑋鑫「經查，本件支付命令卷宗，因超過依法應保存
    之年限而銷燬，實際上無從審認該送達是否有台端指摘之情
    事」外，強制執行法第15條所定第三人異議之訴，乃以排除
    執行標的物之執行為目的，與同法第14條所定債務人異議之
    訴，係以排除執行名義之執行力為目的不同，是原告上開有
    關執行名義是否合法有效之主張，非本件第三人異議之訴所
    得審究，併予敘明。
九、綜上所述，原告依強制執行法第15條之規定，請求本院99年
    度司執字第23401 號強制執行事件，就系爭土地應有部分，
    於超過1/24之執行程序應予撤銷，及囑託臺灣臺北地方法院
    100年度執助字第60 號強制執行事件，就第三人來來超商之
    租賃債權移轉命令應予撤銷，均無理由，應予駁回。
十、本件事證已臻明確，兩造其攻擊防禦方法及所提出之各項證
    據資料，經審酌後認與判決之結果不生影響，爰不予以一一
    論列。
十一、本件依職權確定訴訟費用即第一審裁判費1萬7,335元，由
      原告負擔。
十二、據上論結，本件原告之訴無理由，依民事訴訟法第385 條
      第1項前段、第78條、第87條第1項，判決如主文。
中    華    民    國   100    年    9     月    27    日
                  民事庭法  官  林淑鳳
以上正本係照原本作成
如對本判決上訴，須於判決送達後20日內向本院提出上訴狀。如
委任律師提起上訴者，應一併繳納上訴審裁判費。
中    華    民    國   100    年    9     月    27    日
                        書記官  王鵬勝